【裁判字號】    98,訴,1401
【裁判日期】    990610
【裁判案由】    清償借款
【裁判全文】
臺灣高雄地方法院民事判決              98年度訴字第1401號
原        告  國泰世華商業銀行股份有限公司
法定代理人    甲○○
訴訟代理人    丁○○
              戊○○
被        告  爐旺工程有限公司
法定代理人    癸○○
              己○○
              壬○○
              乙○○
兼法定代理人  辛○○
被        告  庚○○
上三人共同    許龍升律師
訴訟代理人
被        告  乙○○
上列當事人間請求清償借款事件，經本院於民國99年5月25日言
詞辯論終結，判決如下：
    主      文
被告應連帶給付原告新臺幣肆佰捌拾貳萬玖仟參佰伍拾元，及自
民國九十三年七月三十日起至清償日止，按週年利率百分之十點
三七五計算之利息，並自民國八十三年九月二十四日起至清償日
止，逾期在六個月以內者，按上開利率百分之十、逾期六個月以
上者，按上開利率百分之二十計算之違約金。
原告其餘之訴駁回。
訴訟費用由被告連帶負擔。
本判決第一項於原告以新臺幣壹佰陸拾壹萬元供擔保後得假執行
。
原告其餘假執行之聲請駁回。
    事實及理由
壹、程序方面
一、按因合併而消滅之公司，其權利義務，應由合併後存續或另
    立之公司承受；第73條至第75條之規定，於股份有限公司之
    合併或分割準用之，公司法第75條、第319 條規定分別定有
    明文。查世華聯合商業銀行股份有限公司於民國92年6 月26
    日與國泰商業銀行股份有限公司（下稱國泰銀行）合併，以
    世華聯合商業銀行股份有限公司（下稱世華銀行）為存續公
    司，並更名為國泰世華商業銀行股份有限公司，此有財政部
    92年6 月26日台財融(二)字第0920028794號函在卷足憑（見本
    院卷第6 頁），是原世華銀行之權利義務關係，由合併後存
    續並更名之國泰世華商業銀行股份有限公司即原告概括承受
    ，合先敘明。
二、按訴狀送達後，原告不得將原訴變更或追加他訴，但被告同
    意者、擴張或減縮應受判決事項之聲明者及不慎礙被告之防
    禦及訴訟之終結者，不在此限；被告於訴之變更或追加無異
    議，而為本案之言詞辯論者，視為同意變更或追加，民事訴
    訟法第255 條第1 項第1 款、第3 款、第7 款、第2 項定有
    明文。查本件原告起訴時，原請求被告庚○○、乙○○、辛○○連帶給付原告新臺幣（下同）4,829,350 元及自83年8
    月22日起至清償日止按年息10.375% 計算之利息，暨自83年
    9 月23日起至清償日止，6 個月以內按上開利率10% 、超過
    6 個月以上按上開利率20% 計算之違約金，嗣於98年9 月4
    日本院尚未進行言詞辯論程序前具狀追加爐旺工程有限公司
    （下稱爐旺公司）為被告，又於98年12月8 日以言詞將利息
    及違約金起算日分別更改為自83年8 月23日、9 月24日起算
    ，經核上開追加被告部分為被告所未予異議而為本案之言詞
    辯論，且係於本件第1 次言詞辯論期日前所為，應不慎礙被
    告之防禦及訴訟之終結，而利息及違約金部分則應屬縮減應
    受判決事項之聲明，揆諸前揭法條規定，原告上開訴之變更
    、追加，與法尚無不合。
三、被告乙○○經合法通知，無正當理由而未於言詞辯論期日到
    場，核無民事訴訟法第386 條各款所列情形，爰依原告之聲
    請，由其一造辯論而為判決。
貳、實體部分
一、原告主張：被告爐旺公司於83年4 月20日邀被告庚○○、乙○○、辛○○為連帶保證人，與原告（當時名稱為世華銀行
    ，嗣與國泰銀行合併並更名為國泰世華商業銀行股份有限公
    司）約定被告爐旺公司得在500 萬元之限額內以他人簽發之
    支票（俗稱客票，下簡稱客票）背書交付原告，而向原告借
    得該支票面額之八成金額，嗣並由原告持該支票兌現用以清
    償被告爐旺公司借款本息，若有餘額則歸還之，並共同簽發
    與融資限額同額之未載到期日的本票1 紙以為擔保（下稱系
    爭本票），利息則按世華銀行公告之基本放款利率加碼1.95
    % 機動計算，借款人應按月計付利息，且如未按期償還即喪
    失期限之利益，另遲延清償時，其逾期6 個月以內者，按上
    開利率10% 、超過6 個月者，就超過6 個月部分按上開利率
    20% 加付違約金（下稱系爭客票融資契約）。而爐旺公司於
    簽約後陸續以客票向原告借款，惟該些客票經提示均遭退票
    ，而被告爐旺公司亦未依約按期清償本息，迄今尚積欠如下
    聲明所示之本金、利息、違約金，為此爰依消費借貸及保證
    之法律關係提起本訴。並聲明：(一)被告應連帶給付原告4,82
    9, 350元及自83年8 月23日起至清償日止按年息10.375% 計
    算之利息，暨自83年9 月24日起至清償日止，6 個月以內按
    上開利率10% 、超過6 個月以上按上開利率20% 計算之違約
    金。(二)願供擔保，請准宣告假執行。
二、被告爐旺公司、辛○○、庚○○（下稱被告爐旺公司等3 人
    ）則以：被告爐旺公司係以系爭本票向原告貼現，雙方間僅
    具有票據關係而無消費借貸關係，又縱使雙方具有消費借貸
    之法律關係，被告業於83年6 月30日與原告協商由被告匯款
    2,745,000 元予原告，原告即將系爭客票融資契約列為呆帳
    ，而嗣被告辛○○業已依約匯款，則原告應將系爭客票融資
    契約餘額列為呆帳，是此債務應已經原告免除而消滅，且因
    該契約係於83年4 月21日成立，原告於98年7 月30日方其起
    本訴，其請求權業已罹於時效，況被告辛○○所匯入之2,
    745,000 元，依上開協議先借先還，應先償還被告爐旺公司
    之借款，則系爭客票融資應僅餘2,243,000 元等語資為抗辯
    。並聲明：原告之訴駁回。
三、被告乙○○未於最後言詞辯論到場，惟據其先前之陳述則以
    ：被告爐旺公司於跳票日起所有帳戶都被銀行接管，不可能
    從任何帳戶中領錢，也不可能借錢，原告帳務檔上所繳利息
    不知從何而來，被告爐旺公司之債務應早已視為全部到期，
    而原告系爭借款之請求權業已罹於時效等語資為抗辯，並聲
    明：原告之訴駁回。
四、得心證之理由
    本件兩造爭執之處應在於：(一)兩造間是否為存有消費借貸之
    法律關係？(二)被告是否業經原告免除債務？是否業已清償？
    (三)原告對被告之債權請求權是否業已罹於時效？
  (一)兩造間是否為存有消費借貸之法律關係？
    按稱消費借貸者，謂當事人一方移轉金錢或其他代替物之所
    有權於他方，而約定他方以種類、品質、數量相同之物返還
    之契約；借用人應於約定期限內，返還與借用物種類、品質
    、數量相同之物；遲延之債務，以支付金錢為標的者，債權
    人得請求依法定利率計算之遲延利息。但約定利率較高者，
    仍從其約定利率；當事人得約定債務人於債務不履行時，應
    支付違約金，民法第474 條第1 項、第478 條前段、第233
    條第1 項及第250 條第1 項分別定有明文。又保證債務之所
    謂連帶，係指保證人與主債務人負同一債務，對於債權人各
    負全部給付之責任者而言，此觀諸民法第272 條第1 項規定
    連帶債務之文義即明。經查，原告主張被告爐旺公司於83年
    4 月20日邀被告庚○○、乙○○、辛○○為連帶保證人，與
    原告簽訂系爭客票融資契約，約定如上之利息、違約金，被
    告並共同簽發系爭本票與原告，惟被告爐旺公司依約取得4,
    829,350 元後，並未依約清償本息，違約時之利率為10.375
    % 等情，業據原告提出本票、授信合約書、放款帳務副檔資
    料、單一利率查詢等件為證，應堪信為真實，而被告固以前
    詞為辯，惟查：
    1.原告主張系爭客票融資契約係以被告所開立之系爭本票為
      擔保，在系爭本票之面額內，被告爐旺公司得以客票向其
      借貸該客票面額八成之金額，嗣於客票到期日，原告方提
      示客票取得現金，並以該兌現金額清償上開被告借貸之款
      項及所生利息等情，此與被告辛○○自承其當初簽立本票
      係因被告爐旺公司辦理票貼，而票貼係指銀行給其一個額
      度，當其需要資金時，即可拿客票去跟銀行融資等語相符
      ，應足認系爭本票之簽立係為擔保兩造間客票融資契約，
      是原告對被告顯非僅係基於系爭本票之票據關係而具有債
      務，而尚存有客票融資之基礎原因關係，則被告爐旺公司
      等3 人抗辯其間僅有系爭本票之票據關係顯非可採。
    2.又被告爐旺公司等3 人固抗辯其轉讓票據予原告僅於支票
      上背書，是其應僅負票據法上背書人之責任云云，惟兩造
      所簽立者乃為客票融資契約已如前述，又原告辦理墊付國
      內票款（應收客票融資）四、（二）及（十一）2.乃分別
      規定本貸款應開立墊付國內票款備償專戶：為便於彙總收
      兌票款及轉帳抵償墊款，借戶應開立活期存款備償專戶，
      客票兌收後，限存入本專戶，以供還本付息或對轉循環運
      用之需。專戶應由放款部分指定專人控管，並限於轉帳不
      得提現；專戶款項用於抵償墊付本息金額後，如有餘額，
      得依借戶申請轉入借戶之一般存款戶，惟不得逕行提現，
      此有原告內部作業規範在卷可按（見本院卷第147 至154
      頁），而內部作業規範既為銀行辦理業務時之依據，衡情
      原告應無於系爭契約為例外處理，則依諸上開內部作業規
      範，被告爐旺公司於背書轉讓客票後，仍得於原告提示兌
      現之金錢清償其取得款項與計付利息後取回餘額，是依此
      契約於被告爐旺公司持客票背書予原告時，原告即須給付
      該客票八成以內之金額予原告，而就此原告給付之金額被
      告依約需計付上述之利息，嗣於該客票到期日屆至原告則
      持客票提示兌現，並以該金額償還被告上開取得之款項及
      期間計付之利息，如有餘額仍得取回，則依此足認被告爐
      旺公司所取得之金額與嗣需返還銀行之金額相符，僅是在
      本金之外需計付利息，並無因取得金額與票面金額不一而
      有返還之額不同之情，故而兩造間顯具有由原告移轉金錢
      之所有權予被告爐旺公司，並約定被告爐旺公司以相同金
      錢返還之消費借貸契約，僅係雙方有被告爐旺公司取得原
      告移轉金錢之條件需提出客票背書轉讓，且被告爐旺公司
      返還相同金錢之方式為背書轉讓客票，使原告得持客票提
      示兌現受償等特別約定，而非一般單純之消費借貸契約，
      況由原告與被告爐旺公司間就其依客票取得之款項乃係另
      行約定利息及違約金，以及須返還扣除以客票取得金額及
      利息後仍須歸還餘額等節，系爭客票融資契約顯與支票背
      書轉讓的情況下，背書人係以票據對執票人負連帶清償之
      責不同，是被告爐旺公司等3 人抗辯其應僅負票據上背書
      人之責云云尚不可採。
    3.綜上所述，系爭客票融資契約應為消費借貸契約，又被告
      庚○○、辛○○、乙○○為連帶保證人，則被告自應依消
      費借貸及保證之法律關係就被告爐旺公司積欠之客票融資
      金額、利息、違約金負連帶清償之責。
  (二)被告是否業經原告免除債務？是否業已清償？
    1.被告爐旺公司等3 人固抗辯其等於83年6 月30日前業已與
      原告達成協商，由其移轉2,745,000 元予原告，原告則應
      將其未還債務列為呆帳，是原告應已免除其債務云云，惟
      證人即當時陪同被告辛○○至台灣銀行新營分行匯出上開
      款項之原告經理丙○○業證述其就此已無記憶等語，而被
      告辛○○當時匯入此筆款項至原告放款備償專戶之原因多
      方，且亦不得以被告爐旺公司當時已陷入經濟困境，而被
      告辛○○仍匯入上開鉅款乙節，即認兩造間具有上開免除
      債務之協商，此外被告就此亦無其他舉證以實其說，是其
      抗辯洵不足採。
    2.又被告爐旺公司等3 人抗辯83年間由被告辛○○領出之2,
      745,000 元係用以清償系爭客票融資契約之債務，是系爭
      債務應僅餘2,243,000 元云云，惟證人丙○○就此筆2,74
      5,000 元之款項被告有無指定係用以清償何債務業無記憶
      ，而被告就其當時業已指定全部用以抵充系爭客票融資契
      約之借款金額乙節復無其他舉證以實其說，則其抗辯應不
      足採。
    3.至被告爐旺公司等3 人抗辯原告應提出其所收客票未獲清
      償之證據，而原告此些客票訴追所取得之執行名義正本固
      均已因水災滅失，惟原告尚留有放款帳務副檔資料（見本
      院卷第13頁），而此為銀行行員依其業務規則所作，應罕
      有缺漏之情，並衡情行員僅係受僱於銀行從事業務並領取
      固定薪資之職員，應無為此單一案例偽造證據而犯罪，該
      帳務資料應可採信，此外復有被告用以融資而遭退票之客
      票在卷可按（見本院卷第140 至145 頁），應足認原告應
      無以所收受客票受償之情，而被告就此復無舉證以實其說
      ，是被告否認該帳務資料之真正，並依此爭執原告應業已
      受償等情尚不可採。
    4.綜上所述，被告爐旺公司並無經原告免除債務，或有清償
      之情，是其迄今應尚有如原告聲明第1 項所示之本金、利
      息及違約金尚未清償。
  (三)系爭契約之借款債權請求權是否業已罹於時效？
    按請求權，因十五年間不行使而消滅。但法律所定期間較短
    者，依其規定；利息、紅利、租金、贍養費、退職金及其他
    一年或不及一年之定期給付債權，其各期給付請求權，因五
    年間不行使而消滅；消滅時效，自請求權可以行使時起算，
    民法第125 條、第126 條、第128 條前段分別定有明文。經
    查：
    1.本金部分：
      (1)兩造授信約定書第6 條第1 項約定：「立約人對貴行所
        負之一切債務，如有任何一宗債務不依約清償本金或利
        息者，無須由貴行事先通知或催告，貴行得隨時視為全
        部到期」，此有該授信約定書在卷可按（見本院卷第8
        至11頁），而依原告陳報狀所附傳票，被告爐旺公司固
        於83年6 月間即有繳付違約金之記錄（見本院卷第119
        頁），而可得知其於83年6 月時即有遲延繳付本息之事
        實，然兩造授信約定書第6 條第1 項係約定「…貴行得
        隨時視為全部到期」之語，是僅有違約之事實，尚不足
        以認系爭契約之債務業已全部到期，仍須視原告何時行
        使其依上開約定而具之「將該債務視為全部到期」之權
        利始定，又系爭本票所填載之到期日為83年8 月22日，
        而依金融界之慣例供擔保之本票到期日多係空白，並授
        權銀行於債務人違約時填載等情，有系爭本票影本在卷
        可按（見本院卷第7 頁），且為兩造所不爭執，則衡以
        系爭本票之到期日並非填載83年6 月間，此足見原告於
        其時仍未有對其進行訴追之意，而未將被告爐旺公司之
        債務視為全部到期，方未依被告授權填載系爭本票之到
        期日而持以請求；又以原告填載系爭本票之到期日係在
        83 年8月22日，而原告乃係於83年10月27日持系爭本票
        聲請本票裁定強制執行，此亦為兩造所不爭執，則原告
        應係於83年8 月22日之後方行使其依兩造約定書第6 條
        所具之權利，而將被告爐旺公司之債務視為全部到期，
        並於其時得就此債權行使權利而進行訴追；另原告係於
        98 年7月31日提起本訴，此有起訴狀上本院之收文章在
        卷可按（見本院卷第3 頁），則自原告得行使權利日起
        迄其起訴之日止尚未逾15年之時效期間，故而被告爐旺
        公司等3 人抗辯由83年6 月間給付違約金之事實可見當
        時原告業將爐旺公司之一切債務視為全部到期，請求權
        時效已開始起算云云尚不足採。
      (2)被告固抗辯爐旺公司於跳票日起即不可能還款，是其債
        務應早已視為全部到期，原告迄今方向其請求應已罹於
        時效云云，惟被告辛○○曾匯款2,745,000 元至原告備
        償專戶，其中部分乃用以清償系爭契約之借款，而被告
        爐旺公司亦有以現金清償，此均有匯入匯款登錄單、存
        款取款憑條、轉帳收入傳票在卷可按（見本院卷第112
        至113 頁、第119 至127 頁），而以該些傳票單據均為
        銀行行員依其業務規範所為，並衡情原告為商業營利機
        構，應無偽造受償之記錄而致侵害自己商業利益，且原
        告於當時亦難預料現今有訴訟之爭議等情，足認該些傳
        票等單據應可採信，況被告爐旺公司業經跳票固可得知
        其經濟狀況不佳，但未必已無現金收入可供清償，是被
        告上開抗辯應不足採。
      (3)又被告爐旺公司等3 人抗辯原告係於83年4 月21日交付
        款項，且被告同時交付之本票的到期日係屬空白，應視
        為見票即付，是時效應於該時起算云云，然83年4 月21
        日乃為兩造契約訂立之日，依放款帳務副檔資料觀之，
        該時被告爐旺公司仍未以客票融資，原告自無得向其行
        使請求權之債權，是被告爐旺公司等3 人之抗辯不足採
        信。
      (4)至被告爐旺公司等3 人抗辯由原告於83年6 月時有請其
        換票，以及當時被告辛○○匯款2,745,000 元清償之情
        ，原告應已將被告爐旺公司之債務視為全部到期云云，
        然原告固因遺失而無法提出客票收受往來記錄，惟縱使
        有換票之事實，經更換客票之後，兩造即應依新取得之
        客票行使權利，此自足認兩造已有合意以後取得客票之
        到期日為各客票融資之到期日，而非將全部債務視為到
        期；又證人丙○○證稱其有可能要求被告辛○○將款項
        匯至原告，因原告剛放款予被告爐旺公司，其做客票融
        資剛放款時都會確認是否正常還款等語，而證人丙○○
        就本件客票融資固然已無記憶，然其當時係為原告放款
        部門之員工，對原告當時放款作業應屬熟悉，其此證述
        應可採信，則依此應難僅憑被告辛○○上開匯款而認原
        告當時業將被告爐旺公司之債務視為全部到期，是被告
        爐旺公司等3 人之抗辯洵不足採。
      (5)綜上所述，被告之抗辯均不足採，原告依系爭客票融資
        契約之本金債權應仍未罹於時效。
    2.違約金部分
      本件之違約金係自83年9 月24日起算，迄本件起訴時即98
      年7 月31日尚未逾15年之時效期間，是原告此部分之請求
      權亦未罹於時效。
    3.利息部分
      利息之消滅時效依首揭規定乃為5 年，則原告迄至98年7
      月31日方提起本訴，其83年8 月23日至93年7 月30日止之
      利息請求權業已罹於時效，自不得再行向被告請求。
五、綜上所述，原告與被告爐旺公司間存有消費借貸契約，而被
    告庚○○、辛○○、乙○○則為連帶保證人，且被告並無清
    償被告爐旺公司以客票借得之4,829,350 元，亦未經原告免
    除此債權，而該本金、違約金及自93年7 月30日起算之利息
    請求權尚未罹於時效，從而原告依消費借貸及保證之法律關
    係向被告請求連帶給付如主文所示之本金、利息、違約金，
    為有理由，應予准許，其逾此範圍之請求，則無理由，應予
    駁回。
六、原告陳明願供擔保聲請宣告假執行，就原告勝訴部分，經核
    於法尚無不合，爰酌定相當之擔保金額宣告之。至原告其餘
    假執行之聲請，因訴之駁回而失所附麗，應併予駁回。
七、本件事證已臻明確，兩造其餘攻防方法及訴訟資料經本院審
    酌後，核與判決結果不生影響，無逐一論駁之必要，併此敘
    明。
八、據上論結，原告之訴一部為有理由，一部為無理由。依民事
    訴訟法第385 條第1 項前段、第79條、第85條第2 項、第39
    0 條第2 項，判決如主文。
中    華    民    國    99    年    6     月    10    日
                  民事第四庭法  官  楊淑儀
正本係照原本作成。
如不服本判決，應於送達後20日內，向本院提出上訴狀並表明上
訴理由，如於本判決宣示後送達前提起上訴者，應於判決送達後
10日內補提上訴理由書（須附繕本）。
中    華    民    國    99    年    6     月    10    日
                            書記官  王資惠

司法院資訊處製作；財團法人民間司法改革基金會備份。
